ACORDAO-COMPLETO-2371116

ACÓRDÃO 11386/2019 ATA 39/2019 - SEGUNDA CÂMARA

VISTOS, relatados e discutidos estes autos de recurso de embargos de declaração oposto pelo Sr. Geraldo Novais Agra Filho, ex-Prefeito Municipal de Carneiros/AL, em face do Acórdão 1290/2019-TCU-Segunda Câmara (Peça 26) ,
ACORDAM os Ministros do Tribunal de Contas da União, reunidos em Sessão da 2ª Câmara, ante as razões expostas pelo Relator, em:
9.1. conhecer do recurso de embargos de declaração oposto pelo Sr. Geraldo Novais Agra Filho (CPF XXX.349.854-XX) , ex-Prefeito Municipal de Carneiros/AL, para, no mérito, negar-lhe provimento, mantendo, na íntegra, o Acórdão 1290/2019-TCU-Segunda Câmara; e
9.2. encaminhar cópia do presente Acórdão, acompanhado dos respectivos relatório e voto que o fundamentam, ao Recorrente e demais interessados.

Embargos de declaração contra decisão que julgou irregulares as contas do recorrente, condenando-o, em débito e em multa, por não ter demonstrado a boa e regular aplicação dos recursos repassados ao referido Município que tinham por objeto, a elaboração de projeto básico e a reconstrução de uma passagem molhada no acesso aos Povoados Furnas e Salgadinho e reforma das escolas Joaquim José de Souza, Vereador Abdon Francisco de Lima e Antônio Vitorino dos Santos, e a elaboração de projeto básico e construção de uma passagem molhada na estrada de acesso ao povoado Várzea da Esteira.

Segunda Câmara

Prefeitura Municipal de Carneiros - AL.

3. Interessados/Responsáveis/Recorrentes:
3.1. Interessado: Companhia de Desenvolvimento dos Vales do São Francisco e do Parnaíba (00.399.857/0001-26)
3.2. Responsáveis: Geraldo Novais Agra Filho (XXX.349.854-XX); Luiz Medeiros Nobre (XXX.220.634-XX)
3.3. Recorrente: Geraldo Novais Agra Filho (XXX.349.854-XX).

13.1. Ministros presentes: Ana Arraes (Presidente), Augusto Nardes e Raimundo Carreiro (Relator).
13.2. Ministro-Substituto convocado: Augusto Sherman Cavalcanti.
13.3. Ministros-Substitutos presentes: Marcos Bemquerer Costa e André Luís de Carvalho.

ACORDAO-COMPLETO-2468596

Acórdão 7986/2021 - Segunda Câmara

ACORDAO-COMPLETO-2416040

Acórdão 11309/2020 - Segunda Câmara

ACORDAO-COMPLETO-2405408

Acórdão 5671/2020 - Segunda Câmara

RAIMUNDO CARREIRO

Ministro Raimundo Carreiro.

Trata-se de recurso de embargos de declaração oposto pelo Sr. Geraldo Novais Agra Filho, ex-Prefeito Municipal de Carneiros/AL, em face do Acórdão 1290/2019-TCU-Segunda Câmara (Peça 26) , que julgou irregulares suas contas, condenando-o, em débito e em multa, por não ter demonstrado a boa e regular aplicação dos recursos repassados ao referido Município por meio dos Convênios 5.01.09.0019-00 e 5.01.09.0026-00, que tinham por objeto, respectivamente, a elaboração de projeto básico e a reconstrução de uma passagem molhada no acesso aos Povoados Furnas e Salgadinho e reforma das escolas Joaquim José de Souza, Vereador Abdon Francisco de Lima e Antônio Vitorino dos Santos, e a elaboração de projeto básico e construção de uma passagem molhada na estrada de acesso ao povoado Várzea da Esteira.
DA TOMADA DE CONTAS ESPECIAL
2. 	De início, ao apreciar a presente Tomada de Contas Especial, a 2ª Câmara deste Tribunal de Contas acordou nos seguintes termos, Acórdão 1290/2019-TCU-Plenário (Peça 26) :
 "ACORDAM os Ministros do Tribunal de Contas da União, reunidos em Sessão da Segunda Câmara, com fundamento nos arts. 1º, inciso I, 16, inciso III, alíneas "b" e "c", da Lei nº 8.443, de 16 de julho de 1992, c/c os arts. 19 e 23, inciso III, da mesma Lei, e com arts. 1º, inciso I, 209, incisos II e III, 210 e 214, inciso III, do Regimento Interno do TCU, em:
9.1. julgar irregulares as contas do Sr. Geraldo Novais Agra Filho (CPF XXX.349.854-XX) , ex-Prefeito do Município de Carneiros/AL, e condená-lo ao pagamento das quantias abaixo discriminadas, com a fixação do prazo de 15 (quinze) dias, a contar da notificação, para comprovar, perante o Tribunal (art. 214, inciso III, alínea "a", do Regimento Interno) , o recolhimento das dívidas aos cofres da Companhia de Desenvolvimento dos Vales do São Francisco e Parnaíba (CODEVASF) , atualizadas monetariamente e acrescidas dos juros de mora, calculados, respectivamente, a partir das datas de ocorrência abaixo discriminadas, até a data do recolhimento, na forma prevista na legislação em vigor:
	VALOR ORIGINAL (R$) 
	DATA DA OCORRÊNCIA
	CONVÊNIO 

	7.000,00
	19/4/2011
	5.01.09.0019-00

	94.500,00
	10/7/2012
	5.01.09.0019-00

	5.000,00
	17/6/2011
	5.01.09.0026-00

	45.000,00
	29/10/2012
	5.01.09.0026-00

9.2. com fundamento nos arts. 1º, inciso I, 16, inciso III, alínea "a", da Lei 8.443, de 16 de julho de 1992, c/c os arts. 19 e 23, inciso III, da mesma Lei, julgar irregulares as contas do Sr. Luiz Medeiros Nobre (CPF XXX.220.634-XX) , ex-Prefeito do Município de Carneiros/AL, e aplicar-lhe a multa prevista no art. 58, inciso I da Lei nº 8.443, de 16 de julho de 1992, c/c o art. 267 do Regimento Interno, no valor de R$ 7.500,00 (sete mil e quinhentos reais) , com a fixação do prazo de quinze dias, a contar da notificação, para comprovar, perante o Tribunal (art. 214, inciso III, alínea "a", do Regimento Interno) , o recolhimento da dívida ao Tesouro Nacional, atualizada monetariamente desde a data do presente Acórdão até a do efetivo recolhimento, se for paga após o vencimento, na forma da legislação em vigor;	
9.3. aplicar ao Sr. Geraldo Novais Agra Filho (CPF XXX.349.854-XX) a multa prevista no art. 57 da Lei nº 8.443, de 16 de julho de 1992, c/c o art. 267 do Regimento Interno, no valor de R$ 15.000,00 (quinze mil reais) , com a fixação do prazo de quinze dias, a contar da notificação, para comprovar, perante o Tribunal (art. 214, inciso III, alínea "a", do Regimento Interno) , o recolhimento da dívida ao Tesouro Nacional, atualizada monetariamente desde a data do presente Acórdão até a do efetivo recolhimento, se for paga após o vencimento, na forma da legislação em vigor;
9.4. autorizar, desde já, se requerido, o pagamento das dívidas mencionadas nos itens 9.1 a 9.3 acima, em até 36 (trinta e seis) parcelas mensais consecutivas, nos termos do art. 26 da Lei n.º 8.443, de 16 de junho de 1992, c/c o art. 217 do Regimento Interno, fixando aos Responsáveis o prazo de 15 (quinze) dias, a contar do recebimento das notificações, para comprovarem perante o Tribunal o recolhimento da primeira parcela, e de trinta dias, a contar da parcela anterior, para comprovarem os recolhimentos das demais parcelas, devendo incidir sobre cada valor mensal, atualizado monetariamente, os juros devidos, na forma prevista na legislação em vigor;
9.5. alertar os Responsáveis que a falta de comprovação dos recolhimentos de qualquer parcela importará o vencimento antecipado do saldo devedor, nos termos do § 2º do art. 217 do Regimento Interno deste Tribunal;
9.6. determinar à Sec-AL que inclua nas notificações para o pagamento dos valores mencionados nos itens 9.1 a 9.3 o disposto nos itens 9.4 e 9.5, com fundamento no art. 15 e no art. 18, inciso II, alínea "a", da Resolução n.º 170, de 30 de junho de 2004;
9.7. autorizar, desde logo, nos termos do art. 28, inciso II, da Lei nº 8.443, de 1992, a cobrança judicial das dívidas, caso não atendidas as notificações; e
9.8. encaminhar cópia da presente deliberação à Procuradoria da República no Estado de Alagoas, nos termos do § 7º do art. 209 do Regimento Interno do TCU, para adoção das medidas que entender cabíveis, com a informação de que a decisão está sujeita a Recurso de Reconsideração previsto no art. 285 do RI/TCU."
3.	Com efeito, inconformado com a referida deliberação, opôs o Embargante o recurso de embargos de declaração, cuja análise se faz no voto a seguir.
DA NOTIFICAÇÃO E TEMPESTIVIDADE DO RECURSO
4.	Conforme exame de admissibilidade contido à peça 46, itens 4 e 5, tempestivo se mostra o recurso em apreço.
DO RECURSO
5.	Por meio do recurso em comento, aduz o Embargante, em resumo, que o acórdão recorrido teria deixado de examinar o que ficou consignado na instrução realizada pela Secex/AL, com base em relatório apresentado pela Codevasf, por meio da Nota Técnica nº 9, de 24/4/214, onde teria ficado demonstrado que a reforma da escola foi realizada, apesar do decurso do prazo do convênio, inclusive com a aplicação de material de melhor qualidade, a exemplo das tintas utilizadas nas paredes e na troca de 100% da madeira do telhado. Invoca um suposto erro material no Acórdão guerreado no que tange ao fato de as reformas das escolas Vereador Abdon Francisco de Lima e Joaquim José de Souza não terem sido custeadas com recurso do convênio. Sustenta ainda que o Acórdão teria deixado de analisar a alegação de sua boa-fé subjetiva. E, por fim, apresenta, a título de documento novo, declaração emitida pelo Sr. Arthur Lopes da Silva Filho, engenheiro responsável pelos projetos das passagens molhadas, por meio do qual declara expressamente que recebeu da Prefeitura Municipal de Carneiros/AL o valor de R$ 12.000,00, sendo, R$ 5.000,00, em julho de 2011, relativos ao serviço de elaboração do projeto da passagem molhada de acesso ao povoado de Várzea da Esteira  (Convênio Siafi 716098/2009) e R$ 7.000,00, em abril de 2011, referentes à elaboração do projeto de reforma das escolas municipais Antônio Vitorino da Silva, Joaquim de Souza E Vereador Abdon Francisco de Lima e da passagem molhada  sobre o Riacho Cacimbas.
INSTRUÇÃO
6.	Instruído o feito, a Unidade Técnica apresentou proposta final de encaminhamento acorde, que, nos termos do inciso I, §3º do art. 1º da Lei nº 8.443/92 transcrevo (Peças 46/47) :
"	Trata-se de embargos de declaração opostos pelo Sr. Geraldo Novais Agra Filho (peça 41) contra o  Acórdão 1290/2019-TCU-Segunda Câmara (peça 26) , que, em sede de processo de tomada de contas especial, decidiu:
 (...) 
ACORDAM os Ministros do Tribunal de Contas da União, reunidos em Sessão da Segunda Câmara, com fundamento nos arts. 1º, inciso I, 16, inciso III, alíneas "b" e "c", da Lei nº 8.443, de 16 de julho de 1992, c/c os arts. 19 e 23, inciso III, da mesma Lei, e com arts. 1º, inciso I, 209, incisos II e III, 210 e 214, inciso III, do Regimento Interno do TCU, em:
9.1. julgar irregulares as contas do Sr. Geraldo Novais Agra Filho (CPF XXX.349.854-XX) , ex-Prefeito do Município de Carneiros/AL, e condená-lo ao pagamento das quantias abaixo discriminadas, com a fixação do prazo de 15 (quinze) dias, a contar da notificação, para comprovar, perante o Tribunal (art. 214, inciso III, alínea "a", do Regimento Interno) , o recolhimento das dívidas aos cofres da Companhia de Desenvolvimento dos Vales do São Francisco e Parnaíba (CODEVASF) , atualizadas monetariamente e acrescidas dos juros de mora, calculados, respectivamente, a partir das datas de ocorrência abaixo discriminadas, até a data do recolhimento, na forma prevista na legislação em vigor:
	VALOR ORIGINAL (R$) 
	DATA DA OCORRÊNCIA
	CONVÊNIO 

	7.000,00
	19/4/2011
	5.01.09.0019-00

	94.500,00
	10/7/2012
	5.01.09.0019-00

	5.000,00
	17/6/2011
	5.01.09.0026-00

	45.000,00
	29/10/2012
	5.01.09.0026-00

9.2. com fundamento nos arts. 1º, inciso I, 16, inciso III, alínea "a", da Lei 8.443, de 16 de julho de 1992, c/c os arts. 19 e 23, inciso III, da mesma Lei, julgar irregulares as contas do Sr. Luiz Medeiros Nobre (CPF XXX.220.634-XX) , ex-Prefeito do Município de Carneiros/AL, e aplicar-lhe a multa prevista no art. 58, inciso I da Lei nº 8.443, de 16 de julho de 1992, c/c o art. 267 do Regimento Interno, no valor de R$ 7.500,00 (sete mil e quinhentos reais) , com a fixação do prazo de quinze dias, a contar da notificação, para comprovar, perante o Tribunal (art. 214, inciso III, alínea "a", do Regimento Interno) , o recolhimento da dívida ao Tesouro Nacional, atualizada monetariamente desde a data do presente Acórdão até a do efetivo recolhimento, se for paga após o vencimento, na forma da legislação em vigor;	
9.3. aplicar ao Sr. Geraldo Novais Agra Filho (CPF XXX.349.854-XX) a multa prevista no art. 57 da Lei nº 8.443, de 16 de julho de 1992, c/c o art. 267 do Regimento Interno, no valor de R$ 15.000,00 (quinze mil reais) , com a fixação do prazo de quinze dias, a contar da notificação, para comprovar, perante o Tribunal (art. 214, inciso III, alínea "a", do Regimento Interno) , o recolhimento da dívida ao Tesouro Nacional, atualizada monetariamente desde a data do presente Acórdão até a do efetivo recolhimento, se for paga após o vencimento, na forma da legislação em vigor;
	(...) 
2.	Por meio do despacho de peça 44, o Ministro-Relator do Acórdão 1290/2019-TCU-Segunda Câmara, Excelentíssimo Senhor Raimundo Carreiro, determinou a remessa dos presentes autos a esta Secex/TCE para exame de admissibilidade e instrução de mérito dos embargos.
3.	O Regimento Interno do TCU prevê o direito da parte de opor embargos de declaração, no prazo de dez dias, indicando o ponto obscuro, contraditório ou omisso que entenda haver em acórdão do Tribunal (art. 287, § 1º) .
4.	No caso em exame, o Sr. Geraldo Novais Agra Filho tem legitimidade e interesse de recorrer do acórdão embargado, visto que  teve suas contas julgadas irregulares, com a consequente aplicação da multa capitulada no art. 57 da Lei 8.443/92, por intermédio do Acórdão 1290/2019-TCU-Segunda Câmara.
5.	O responsável foi notificado do acórdão em 12/4/2019, na pessoa de seu procurador (peças 39 e 40) , e os embargos foram protocolados no TCU em 18/4/2019/10/2015 (peça 41) , portanto, dentro do decêndio previsto no Regimento Interno do TCU. Considerando que os embargos estão sendo opostos pela primeira vez, conclui-se que os requisitos de tempestividade e singularidade foram observados. 
6.	Quanto à indicação "dos pontos obscuros, contraditórios ou omissos" do acórdão combatido, o embargante a fez apontando a realização de serviços de reforma da escola recuperação da Escola Antônio Vitorino dos Santos, embora fora do prazo do convênio; a supressão do valor de R$ 39.711,67 relativos à reforma das Escolas vereador Abdon Francisco de Lima e Joaquim José de Souza e  a não análise da boa-fé subjetiva do gestor.
7.	De todo modo, o Tribunal deixou assente que o juízo de admissibilidade de embargos de declaração exclui o exame, ainda que superficial, da existência de obscuridade, omissão ou contradição na deliberação recorrida, cuja verificação deve ser feita quando da análise do mérito. Nesse sentido, os Acórdão 855/2003-TCU-Segunda Câmara, 637/2005 e 2.182/2006, ambos do Plenário, e 3.541/2006, da 1ª Câmara.
8.	Portanto, os presentes embargos devem ser conhecidos pelo TCU.
9.	O embargante aduz que o acórdão teria deixado de examinar o que ficou consignado na instrução realizada pela Secex/AL, com base em relatório apresentado pela Codevasf, por meio da Nota Técnica nº 9, de 24/4/214. Segundo o embargante, há nos autos comprovação de que a reforma da escola foi realizada, apesar do decurso do prazo do convênio, inclusive com a aplicação de material de melhor qualidade, a exemplo das tintas utilizadas nas paredes e na troca de 100% da madeira do telhado. 
10.	Aduz ainda, a existência de suposto erro material no Acórdão guerreado no que tange ao fato de as reformas das escolas Vereador Abdon Francisco de Lima e Joaquim José de Souza não terem sido custeadas com recurso do convênio. Em reforço à sua tese, afirma que na própria instrução promovida pela SECEX-AL há menção à supressão de R$ 39.711,67 do Convênio 5.01.09.0019-00, reconhecida pela Codevasf por meio da Nota Técnica 1.
11.	Segundo o recorrente, o Acórdão ora contestado teria deixado de analisar a alegação de sua boa-fé subjetiva, o que contraria a jurisprudência do próprio Tribunal quando da responsabilização de gestores.
12.	Por fim, o gestor apresenta, a título de documento novo, declaração emitida pelo Sr. Arthur Lopes da Silva Filho, engenheiro responsável pelos projetos das passagens molhadas, por meio do qual declara expressamente que recebeu  da Prefeitura Municipal de Carneiros/AL o valor de R$ 12.000,00, sendo, R$ 5.000,00, em julho de 2011, relativos ao serviço de elaboração do projeto da passagem molhada de acesso ao povoado de Várzea da Esteira  (Convênio Siafi 716098/2009) e R$ 7.000,00, em abril de 2011, referentes à elaboração do projeto de reforma das escolas municipais Antônio Vitorino da Silva, Joaquim de Souza E Vereador Abdon Francisco de Lima e da passagem molhada  sobre o Riacho Cacimbas. 
13.	Preliminarmente, cabe ressaltar que a tomada de contas especial foi instaurada em virtude da omissão no dever de prestar contas dos recursos repassados pela Companhia de Desenvolvimento dos Vales do São Francisco e Parnaíba - Codevasf para a Prefeitura Municipal de Carneiros/AL por meio dos convênios 5.01.09.0019-00 e 5.01.09.0026-00. O Convênio 5.01.09.0019-00 teve por objeto a elaboração de projeto básico e a reconstrução de uma passagem molhada no acesso aos Povoados Furnas e Salgadinho e reforma das escolas Joaquim José de Souza, Vereador Abdon Francisco de Lima e Antônio Vitorino dos Santos. Sua vigência foi acordada para 365 dias, conforme cláusula terceira, contados a partir de 23/12/2009, data de assinatura do instrumento. Já o Convênio 5.01.09.0026-00 teve por objeto a elaboração de projeto básico e construção de uma passagem molhada na estrada de acesso ao povoado Várzea da Esteira. A vigência foi firmada pelo período de 365 dias, conforme cláusula terceira, contados a partir de 28/12/2009, data de assinatura do referido instrumento.
	Convênio 5.01.09.0019-00 (liberação de recursos) 
	Ordem Bancária
	Valor (R$) 
	Data
	Peças

	2011OB800479
	7.000,00
	15/4/2011
	peça 1, p. 272

	2012OB801263
	94.500,00
	6/7/2012
	peça 1, p. 274

	Convênio 5.01.09.0026-00 (liberação de recursos) 
	Ordem Bancária
	Valor (R$) 
	Data
	Peças

	2011OB800893
	5.000,00
	17/6/2011
	peça 2, p. 90

	2012OB802099
	45.000,00
	25/10/2012
	peça 2, p. 92

14.	Como o dano ao erário apurado no convênio 5.01.09.0026-00 foi de R$ 50.000,00, inferior ao limite previsto para a formação de processo individual, o tomador de contas consolidou o débito com o verificado no convênio 5.01.09.0019-00, que foi de R$ 101.500,00, totalizando R$151.500,00. Ressalte-se que ambos os repasses têm o mesmo gestor municipal responsável, permitindo a consolidação em um único processo.
15.	Compulsando os termos do Relatório (que reproduz a instrução da Secex/AL) e Voto que fundamentaram o Acórdão 1290/2019-TCU-Segunda Câmara, bem como o parecer do Ministério Público junto ao TCU, não é difícil perceber que os argumentos trazidos aos autos são insuficientes para demonstrar a existência de obscuridade no retrocitado decisum. 
16.	Em relação à supressão de R$ 39.117,67 do Plano de Trabalho relativo ao Convênio 5.01.09.0019-00 levada a efeito pela Codevasf, a instrução de mérito deixou claro que o procedimento decorreu do fato de a Prefeitura Municipal de Carneiros ter executado as obras de reforma nas escolas Joaquim José de Souza e Vereador Abdon Francisco de Lima em momento anterior à execução do citado ajuste, o que é vedado pela então vigente Portaria Interministerial nº 127, de 29/5/2008 (art. 39, inciso V) . Na ocasião, deixou-se assente que os recursos efetivamente repassados (R$ 101.500,00) eram suficientes para a conclusão do objeto da mencionada avença, que passou a ser, com a antedita supressão, a construção da passagem molhada - acesso Furnas Salgadinho e a recuperação da Escola Antônio Vitorino dos Santos (peça 3, p. 204 - item 3) . Dessa forma, não se vislumbra boa-fé em relação à conduta do gestor e está com razão o Tribunal quando afirma que o argumento inerente à supressão não lhe beneficia, pois esse valor não foi incorporado ao débito (vide tabela abaixo) .
	VALOR ORIGINAL (R$) 
	DATA DA OCORRÊNCIA
	CONVÊNIO 

	7.000,00
	19/4/2011
	5.01.09.0019-00

	94.500,00
	10/7/2012
	5.01.09.0019-00

	5.000,00
	17/6/2011
	5.01.09.0026-00

	45.000,00
	29/10/2012
	5.01.09.0026-00

17.	Ainda quanto ao objeto do Convênio 5.01.09.0019-00 (construção da passagem molhada - acesso Furnas Salgadinho e a recuperação da Escola Antônio Vitorino dos Santos) , a instrução de mérito assim dispôs para propor ao Tribunal a devolução integral dos recursos repassados:
 (...) 
20.3. Ainda a respeito da execução do objeto do convênio 5.01.09.0019-00, importante reproduzir excerto da instrução à peça 4, que bem explicitou o que foi apurado e concluído pela Codevasf a respeito das obras, e que não foi objeto de refutação específica por parte da defesa:
22. Em 24/4/2014, foi emitida a Nota Técnica 9/2014, com o objetivo de prestar apoio técnico relativo aos itens do Relatório de Defesa Apresentada referentes à execução dos serviços da escola Antônio Vitorino e execução da obra da passagem molhada no acesso aos povoados Furnas e Salgadinho (peça 2, p. 372-376) .
22.1. Segundo a referida nota, em 3/4/2014, por meio de vistoria técnica do coordenador e relatório fotográfico, foi confirmada a realização de serviços de recuperação da Escola Antônio Vitorino dos Santos, entretanto, os serviços somente foram executados após a rescisão do convênio, em 26/7/2013, todavia, em divergência ao quantitativo e às especificações técnicas previstas no projeto básico, sem que houvesse anuência da Codevasf, conforme descrito a seguir: (grifo nosso) (*) 
1. O projeto básico aprovado apresenta pintura de paredes internas em PVA látex sem massa. Porém, foi empregada textura acrílica.
2. Colocação de telhas novas na totalidade da área de coberta, quando o plano de trabalho previa apenas em 50%.
3. O piso cimentado e as calçadas foram recuperadas, porém os serviços apresentaram diversas rachaduras. Esse fato também indica que o lastro de concreto não foi executado ou não possui qualidade razoável.
4. Os seguintes serviços não foram executados: placa da obra; raspagem e lixamento das esquadrias de madeira.
5. Conforme Quadro de Execução de Convênio, os serviços referentes à etapa 1 da meta 2 do convênio, recuperação da Escola Antônio Vitorino, executados de acordo com os termos do convênio correspondem ao valor de R$ 12.031,55.
Além disso, salienta-se que os serviços foram realizados após a rescisão do convênio. E que a execução não foi informada à Codevasf, impedindo os procedimentos de fiscalização.
22.2. Ainda de acordo com a Nota Técnica 9/2014, em referência à passagem molhada sobre o rio Salgadinho, foi consignado:
"Foi apresentado um laudo técnico (fl. 358) e a ART (fl. 359) , na tentativa de justificar o dimensionamento executado. Porém, constata-se que ambos são cópias sem autenticação. Eles tampouco apresentam descrição de acordo com o objeto do convênio e georreferenciamento para identificação segura da obra em questão, como observado anteriormente, na Nota Técnica n° 09/2013-5a/GRD/UIP (fls. 140 e 141) . Além disso, o laudo não possui local e data de emissão.
Sem embargo, por meio do laudo, o engenheiro projetista, Arthur Lopes da Silva Filho, responsabiliza-se pela resistência e capacidade de suporte da passagem molhada, objeto do convênio. Porém, durante a execução da obra, a Fiscalização da Codevasf constatou que as quantidades efetivamente executadas divergem das previstas no projeto básico, conforme relatado na Nota Técnica n° 01/2013-5a/GRD/UIP (fls. 101 e 102) e rerratificadas no Quadro de Execução de Convênio (anexo) . Observa-se que a memória de cálculo dos quantitativos da passagem molhada encontra-se à folha 588 do Processo n° 59550.000991/2009-93 e à folha 155 do Processo n° 59550.001051/2013-06.
Nesse quadro, os valores financeiros realmente executados correspondem aos preços unitários previstos no convênio, uma vez que não houve ajuste de planilha. Para as quantidades medidas, consideraram-se as realmente executadas, limitando-se aos totais previstos no convênio. Os valores aprovados referem-se àqueles que foram executados em conformidade com os termos do convênio e sem qualquer pendência técnica impeditiva a sua aprovação.'
23. A memória de cálculo 1/2014, emitida em referência à Nota Técnica 9/2014, concluiu que os serviços realizados na escola Antônio Vitorino dos Santos foram realizados após a rescisão do convênio, sem que a convenente comunicasse o fato à Codevasf, impedindo os procedimentos de fiscalização, sendo observado, também, que a convenente realizou pagamento antecipado, sem haver previsão no edital de licitação e nem nos instrumentos formais de adjudicação direta (peça 2, p. 392-400) .
20.4. Com relação à irregularidade em face da execução dos serviços de recuperação da escola Antônio Vitorino dos Santos fora da vigência do convênio e parcialmente em desacordo com o projeto aprovado, observa-se, como descrito na instrução inicial, que a gestão municipal emitiu ordem de serviço em 6/7/2012 (peça 1, p. 278) , com fatura emitida pela Construtora Colibrir, contratada pela Prefeitura, por meio da Nota Fiscal 47, no valor de R$19.584,56, de 16/7/2012 (peça 1, p. 214) , dez dias depois após a ordem de serviço. Os pagamentos com recursos do convênio foram realizados por meio de transferência bancária, em 19/7/2012 (peças 1, p. 230 e 20, p. 250) .
20.5. Nada obstante ter havido o pagamento em 19/7/2012, a Codevasf verificou em visita técnica realizada em 10/12/2012 que nenhum serviço havia sido executado (peça 1, p. 194-198 e 206) . O quadro de execução do objeto do convênio relacionado a escola Antônio Vitorino elaborado pela Codevasf em 26/2/2013 indica que nada foi executado (peça 1, p. 222-228) . Diante do quadro de inexecução do objeto do repasse, a Codevasf decidiu pela rescisão unilateral do convênio 5.01.09.0019-00 em 26/7/2013 (peça 1, p. 234-254) . Posteriormente, a Nota Técnica 28/2013, de 16/10/2013, reafirmou que as obras da reforma da referida escola não foram realizadas (peça 1, p. 312-316) .
20.6. O Relatório de Viagem da comissão de TCE, datado de 8/1/2014 (peça 1, p. 334-348) identificou a realização de serviços de recuperação da escola, entretanto, executados após o encerramento do convênio e sem a devida comprovação por meio de medições, não havendo como estabelecer nexo causal das referidas obras com o convênio em apreço.
 (...) 
 (*) procedimento vedado pela Portaria Interministerial nº 127, de 29/5/2008 (art. 39, inciso VI) , então vigente à época. O convenente não observou a ressalva da parte final do dispositivo para ao menos suscitar a validação da despesa realizada após a vigência do ajuste.
18. 	A instrução de mérito, a qual integrou o Relatório do Acórdão 1290/2019-TCU-Segunda Câmara, asseverou que as alegações de defesa apresentadas pelo responsável, não demonstraram que as obras em passagens molhadas, objeto dos convênios 5.01.09.0019-00 (Siafi 714670) e 5.01.09.0026 (Siafi 716098) , foram executadas conforme previsto no Plano de Trabalho. Relatou ainda que não houve efetiva comprovação do nexo de causalidade entre as obras de recuperação da escola Antônio Vitorino e os recursos do convênio 5.01.09.0019-00 (Siafi 714670) . E, por fim, que não houve comprovação do efetivo pagamento com recursos do convênio pelos serviços de execução dos projetos básicos das obras. Logo, concluiu, que não havia como presumir a boa-fé do ex-prefeito, Sr. Geraldo Novais Agra Filho (CPF XXX.349.854-XX) , e pugnou nos termos do art. 202, § 6º, do RI/TCU, por elevar, desde logo, proposta de julgamento das contas do ex-prefeito pela irregularidade, com fundamento nas alíneas 'b' e 'c' do inciso III do art. 16 da Lei 8.443/1992, a sua condenação em débito pelo valor integral repassado, que não teve a comprovação da boa e regular aplicação, e a sua apenação com a multa do art. 57 da Lei 8.443/1992. A par do relatado, não assiste razão o embargante, uma vez que a presença ou não de boa-fé foi devidamente enfrentada pela Unidade Técnica, e, por conseguinte, pelo Tribunal. 
19. 	Por fim, o embargante traz à baila declaração assinada pelo Sr. Artur Lopes da Silva Filho, na qual o subscritor afirma ter recebido da Prefeitura Municipal de Carneiros/AL o valor de R$ 12.000,00, sendo, R$ 5.000,00, em julho de 2011, relativos ao serviço de elaboração do projeto da passagem molhada de acesso ao povoado de Várzea da Esteira  (Convênio Siafi 716098/2009) e R$ 7.000,00, em abril de 2011, referentes à elaboração do projeto de reforma das escolas municipais Antônio Vitorino da Silva, Joaquim de Souza e Vereador Abdon Francisco de Lima e da passagem molhada sobre o Rio Cacimbas. 
20.	De acordo com o art. 287, do RI/TCU, cabem embargos declaratórios quando houver obscuridade, omissão ou contradição em acórdão do Tribunal. de declaração não objetivam discutir erros de procedimento ou de julgamento do processo, razão por que Os embargos não são aptos a anular ou reformar a decisão recorrida. Dessa forma, a pretensão do recorrente ao apresentar o documento citado no item anterior deve ser manejada em recurso apropriado, no caso, o de reconsideração.
21.	Da análise anterior, conclui-se que:
22.	Não se verifica qualquer omissão no Acórdão 1290/2019-TCU-Segunda Câmara, devendo, por conseguinte, ser rejeitado os embargos de declaração opostos, uma vez que este não se presta à rediscussão da matéria de fundo que já foi debatida e decidida pelo Tribunal. Não se aplica ao caso concreto, por conseguinte, a exceção à regra procedimental que rege os embargos, a qual autoriza a concessão de efeitos infringentes ao recurso se o responsável demonstrar omissão do decisum sobre ponto relevante das alegações de defesa.
23.	Assim, propõe-se que essa Corte conheça e rejeite os embargos de declaração interpostos pelo Sr. Sr. Geraldo Novais Agra Filho (peça 41) contra o Acórdão 1290/2019-TCU-Segunda Câmara (peça 26) . 
24.	Em relação ao documento novo apresentado, faz-se necessário destacar que os embargos não são aptos a anular ou reformar a decisão recorrida. Dessa forma, a pretensão do recorrente ao apresentar o documento constante da peça 42 deve ser manejada em recurso apropriado, no caso, o de reconsideração.
25.	Em face do exposto, submetem-se os autos à consideração superior, propondo-se:
	a) conhecer dos embargos de declaração opostos pelo Sr. Geraldo Novais Agra Filho contra o Acórdão 1290/2019-TCU-Segunda Câmara, com fulcro nos art. 287 e 279, caput, do Regimento Interno do TCU e, no mérito, rejeitá-los; e	
	b) dar ciência da deliberação que vier a ser proferida, bem como do relatório e do voto que a fundamentarem, ao embargante e à Companhia de Desenvolvimento dos Vales do São Francisco e Parnaíba (CODEVASF) ."
	É o Relatório.

Henrique José Carneiro Tenório (OAB/AL nº 10.157).

Subprocurador-Geral Lucas Rocha Furtado.

EMBARGOS DE DECLARAÇÃO EM TOMADA DE CONTAS ESPECIAL. CONHECIMENTO E NÃO PROVIMENTO. 1. Não havendo omissão, contradição ou obscuridade a ser sanada, mantém-se, na íntegra, o acórdão recorrido e, via de consequência, a responsabilidade.

TOMADA DE CONTAS ESPECIAL (TCE)

Secretaria de Controle Externo de Tomada de Contas Especial (SecexTCE).

Inicialmente, registro que atuo nos presentes autos por força do artigo 152 do Regimento Interno do TCU.
2.	saliento que o recurso ora em análise atende aos requisitos de admissibilidade previstos nos arts. 34 da Lei nº 8.443/92 e 287 do Regimento Interno do TCU, detendo, portanto, o condão de ser analisado por esta Corte.
3.	Contudo, quanto ao mérito, melhor sorte não assiste ao Embargante, pois, ao contrário do que sustenta, não trouxe aos autos omissão, obscuridade, contradição ou erro material que justifique o acolhimento dos mesmos, mas tão somente argumentos já antes apreciados, numa tentativa manifesta de rediscutir a questão trazida a julgamento.
4.	No caso, conforme já delineado, a Tomada de Contas Especial foi instaurada por conta da omissão no dever de prestar contas quanto aos recursos repassados ao Município de Carneiros/AL por meio dos Convênios 5.01.09.0019-00 e 5.01.09.0026-00, que tinham por objeto, respectivamente, a elaboração de projeto básico e a reconstrução de uma passagem molhada no acesso aos Povoados Furnas e Salgadinho e reforma das escolas Joaquim José de Souza, Vereador Abdon Francisco de Lima e Antônio Vitorino dos Santos, e a elaboração de projeto básico e construção de uma passagem molhada na estrada de acesso ao povoado Várzea da Esteira. O embargante acabou responsabilizado por não demonstrar a boa e regular aplicação dos recursos por ele geridos, integralmente gastos, frise-se, durante sua gestão.
5.	No que concerne à alegação de que o acórdão recorrido teria deixado de examinar o que ficou consignado na instrução realizada pela Secex/AL, com base em relatório apresentado pela Codevasf, por meio da Nota Técnica nº 9, de 24/4/214, onde teria ficado demonstrado que a reforma da escola foi realizada, apesar do decurso do prazo do convênio, inclusive com a aplicação de material de melhor qualidade, a exemplo das tintas utilizadas nas paredes e na troca de 100% da madeira do telhado, tal não merece prosperar.
6.	O voto condutor do Acórdão guerreado, peça 27, deixou expressamente claro que o argumento do ex-gestor não encontra fundamento, porque, em relação às reformas das escolas Vereador Abdon Francisco de Lima e Joaquim José de Souza (Convênio 5.01.09.0019-00) , ficou demonstrado que os recursos repassados ao Município - e por ele geridos - não foram utilizados nas referidas obras.
7.	Outrossim, no que pertine à execução dos serviços de recuperação da escola Antônio Vitorino dos Santos, igualmente restou demonstrado no voto condutor que, "ao contrário do que disse o ex-gestor, apesar de ter havido o pagamento em 19/7/2012 para a realização do serviço, a Codevasf verificou em visita técnica realizada em 10/12/2012 que nenhum serviço havia sido executado (peça 1, p. 194-198 e 206) ." (peça 27) 
8.	No que tange à alegação de que haveria no acórdão recorrido um suposto erro material relativo às reformas das escolas Vereador Abdon Francisco de Lima e Joaquim José de Souza não terem sido custeadas com recurso do convênio, bem como ter o Acórdão deixado de analisar a alegação de sua boa-fé subjetiva, também não prospera.
9.	Como destacou a Unidade Técnica em sua manifestação contida à peça 46, ao contrário do que sustenta o Embargante, restou claro na instrução que integrou as razões de decidir da deliberação recorrida, que a supressão de R$ 39.117,67 do Plano de Trabalho relativo ao Convênio 5.01.09.0019-00 se deu porque a prefeitura havia executado as obras de reforma nas escolas Joaquim José de Souza e Vereador Abdon Francisco de Lima em momento anterior à execução do citado ajuste, o que é vedado pela então vigente Portaria Interministerial nº 127, de 29/5/2008 (art. 39, inciso V) .
10.	Além disso, restou ampla e exaustivamente demonstrado, tanto no parecer da Unidade Instrutiva, quanto no voto condutor da deliberação recorrida, que o embargante não demonstrou que as obras efetivamente executadas o foram conforme plano de trabalho e com os recursos dos convênios, sendo que a presença ou não da boa-fé não repercute em tal análise.
11.	Por fim, com relação ao documento novo apresentado, não tem o condão, em princípio, de elidir as conclusões do acórdão recorrido, onde, como já destacado, ficou claramente demonstrado que a responsabilização se deu, em resumo, por não se ter demonstrado que os recursos foram bem geridos e devidamente executados nos objetos conveniais.
12.	A despeito disso, com efeito, como bem destacou a Unidade Técnica, a via dos embargos de declaração não é a adequada para a oferta de documento novo, pois se presta tal espécie recursal unicamente para aferir eventual existência de omissão, obscuridade, contradição ou erro material na decisão embargada.
13.	Por isso, endosso e anuo, incluindo-as às presentes razões, as conclusões expostas pela Unidade Técnica (Peça 46) .
	Em face do exposto, acolho a proposta da Unidade Técnica, e Voto no sentido de que seja adotado o Acórdão que ora submeto à consideração deste Colegiado, para conhecer do recurso de embargos de declaração oposto pelo Sr. Geraldo Novais Agra Filho, ex-Prefeito Municipal de Carneiros/AL, e, no mérito, negar-lhe provimento.
TCU, Sala das Sessões Ministro Luciano Brandão Alves de Souza, em 29 de outubro de 2019.
RAIMUNDO CARREIRO 
Relator